【裁判字號】    99,台上,820
【裁判日期】    990506
【裁判案由】    職業災害補償金等
【裁判全文】
最高法院民事判決              九十九年度台上字第八二○號
上  訴  人  甲○○
訴訟代理人  陳浩華律師
上  訴  人  乙○○
特別代理人  高櫻芳
訴訟代理人  方文律師
上列當事人間請求職業災害補償金等事件，兩造對於中華民國九
十八年十二月二十九日台灣高等法院台中分院第二審判決（九十
八年度重勞上字第一二號），各自提起部分上訴，本院判決如下
：
    主  文
原判決關於駁回上訴人乙○○請求上訴人甲○○給付看護費新台
幣四百七十五萬零二百二十六元本息之訴暨該訴訟費用部分廢棄
，發回台灣高等法院台中分院。
上訴人甲○○之上訴駁回。
第三審訴訟費用，關於駁回上訴部分，由上訴人甲○○負擔。
    理  由
本件上訴人乙○○主張：一審共同被告羅秀筠為原審上訴人益盛
工程行之業務實際執行人，其以益盛工程行之名義與對造上訴人
甲○○約定，指派伊去為甲○○服勞務。甲○○對伊具指揮監督
管理權限，自係伊勞工安全衛生法上之雇主。甲○○於民國九十
五年四月七日指揮伊至台中市○○○路五三七號址處理一樓後院
加蓋廚房之屋頂鐵皮波浪板拆換工作，明知雇主應防止有墜落、
崩塌等之虞之作業場所引起之危害，應設置安全措施，以預防危
險發生，竟疏未注意在施作工程時設置安全措施，致伊在採光罩
施工時自高處跌落，受有頭部外傷併右顱骨骨折、兩側延遲性腦
出血、左側硬腦膜下血腫、第一腰椎骨折、左側第七肋骨骨折等
傷害。甲○○所涉過失傷害致重傷犯行，業經刑事法院判決確定
。伊因甲○○上開侵權行為，致行動能力受損，日常生活不能自
理，受有支出醫療費用新台幣（下同）二十三萬一千五百九十九
元，增加生活上需要包括：(1)看護費用八百二十七萬一千六百六
十六元、(2)計程車資一萬四千四百元，及所得喪失及勞動能力減
損之損害一百六十三萬二千四百三十九元、精神慰撫金一百萬元
，合計一千一百十五萬零一百零四元之損害，爰依侵權行為法律
關係，求為命甲○○給付如上金額之判決（一審判決甲○○應給
付一千三百五十四萬八千一百六十九元及自九十六年十二月三日
起至清償日止按年息百分之五計算之利息，甲○○不服提起二審
上訴，原審廢棄第一審所為命甲○○給付超過六百三十九萬九千
八百七十八元本息部分，改判駁回該部分乙○○之訴，並駁回甲
○○其餘上訴，乙○○就其敗訴部分判決自九十七年六月二十三
日以後看護費其中四百七十五萬零二百二十六元本息、甲○○就
其敗訴判決中一百七十萬元本息部分，各自提起部分上訴。其他
與本院繫屬無關部分，不再論述）。
上訴人甲○○則以：伊僅係就上開修繕屋頂工務備料，修繕部分
則交由益盛工程行承攬，由其自行選派勞工，該選派非伊可決定
，且益盛工程行選派對造上訴人乙○○之薪資亦係由其自行支付
。觀諸伊與乙○○間並無勞動契約，其間工作關係不具永久性；
伊對乙○○並無直接指揮及監督之權，伊亦未給付工資予乙○○
，而係給付予益盛工程行，可知伊與乙○○間並無勞雇關係存在
。又伊並非系爭職業災害之專門從業人員，對乙○○並無指揮監
督權限，並非勞工安全衛生法上所稱之雇主，自不負雇主侵權行
為之責。乙○○自己有安全帽，伊亦提供安全帽予乙○○，係乙
○○於事發時未戴上安全帽。乙○○未依規定保護自身安全，難
謂其無過失。且其事後第二次摔傷係因防滑設備不足或照護者未
盡義務所致，本身亦有過失，故嗣後再次摔傷與系爭事故無關，
此部分不可歸責於伊等語，資為抗辯。
原審以：參羅秀筠於偵查中陳述及兩造指稱內容，足認羅秀筠為
益盛工程行業務實際執行人，而其執行之業務不以登記之工程業
務為限，亦包括派遣工人為他人服勞務，其與甲○○間對派遣勞
工工資計算方式既約定每工每日一千四百元，按月結算工資，並
開具發票與甲○○，羅秀筠以益盛工程行實際業務執行人所為，
係從事人力派遣業務。甲○○與羅秀筠約定，由羅秀筠指派乙○
○去為甲○○服勞務，而受甲○○指揮、監督，即甲○○對乙○
○具指揮監督管理權限，為甲○○及羅秀筠於偵查中供承在案，
則甲○○與乙○○間應係僱傭關係，為勞工安全衛生法上乙○○
之雇主無誤，行政院勞工委員會中區勞動檢查所九十六年勞中檢
營字第○九六一○○四三一五號函文亦同此認定。且甲○○於一
審法院刑事庭判決後雖曾上訴，但對其為勞工安全衛生法上雇主
之事實，並未爭執，有原法院九十七年度上易字第五○二號刑事
卷可稽，堪信為真。甲○○為從事房屋修繕業務之人，亦屬勞工
安全衛生法所稱之雇主，對於作業場所之安全設備，應隨時注意
，以預防勞工墜落發生危險，竟疏未注意，致發生前揭重傷害，
其有過失甚明，是甲○○過失行為與乙○○受重傷間，具有相當
因果關係。乙○○請求甲○○負損害賠償責任，自屬有據。（一
）醫療費用部分：乙○○主張支出醫療費用計二十三萬一千五百
九十九元，業據提出澄清綜合醫院（下稱澄清醫院）醫療費用明
細表二紙為證，堪信為真。（二）所得喪失及勞動能力受損部分
：1.受傷期間所得喪失：乙○○肇事當日急診住院，迄九十七年
十一月間數度住院手術，且於九十八年一月十六日經台中榮民總
醫院（下稱台中榮總醫院）鑑定為重度智障，是其主張自受傷後
，因手術共計需休養二年九月又九日，應屬可採。依勞委會修正
勞工平均最低薪資核算乙○○自受傷至九十八年一月十五日休養
終止時，受所得喪失部分之損害，合計五十五萬四千一百十二元
。2.勞動能力受損部分：乙○○於九十七年十一月間第二次摔傷
，經台中榮總醫院以文函認其因本件受傷致中度智障，無獨立謀
生能力，減少勞動能力程度已屬百分之百，扣除乙○○上述時段
工作所得損失，計算至六十歲並依複式霍夫曼計算為一百零七萬
八千三百二十七元，合計其得求減少收入損失為一百六十三萬二
千四百三十九元。又審酌乙○○國中畢業，名下無財產，而甲○
○為國中畢業，每月收入及名下有房屋、土地及投資營造公司，
及乙○○因本件事故致受有智障傷害等情，認乙○○請求精神慰
撫金一百萬元為適當。另乙○○因系爭傷害造成伊需以計程車代
步就診，是其主張計程車資為一萬四千四百元，亦應准許。又乙
○○為甲○○工作摔傷後數度住院，住院及出院後皆需專人看護
，而其手術後因意識混亂、雙腳無力，器質性腦病變造成輕度智
能不足，有澄清醫院九十五年、九十六年診斷證明書及九十六年
澄高字第九六○六五一號、九十七年澄高字第九七○○四七號函
可稽。次查，乙○○於他人監護指導下僅可部分自理簡單生活，
無獨立謀生能力，為中度智能不足，為精神耗弱，屬勞工保險條
例殘障給付標準表障害項目四之殘廢等級第七級等語，有台中榮
總醫院九十七年中榮醫企字第○九七○○一○七四六號、○九七
○○一二一一四號函可按，惟依同院中榮醫企字第○九七○○一
六五二六號函表示，乙○○對於日常較為複雜的問題無法獨立解
決，可自行進食及表達需求，行走及部分自我照顧能力需要協助
，不需全日密集照護，是應認於台中榮總醫院九十七年六月二十
三日鑑定後，乙○○僅半日需人看護，惟於上開鑑定前因仍在復
健階段，腦傷未回復，應認全日需人看護。是自九十五年四月七
日系爭傷害發生至九十七年六月二十二日止，扣除加護病房八日
不須另僱人看護，以每日看護費用二千元計算，合計一百六十萬
元，應由甲○○負責賠償。雖乙○○於九十七年十一月間再度摔
傷成重度殘障，復經鑑定已呈重度智能障礙，需人全日看護。惟
參澄清醫院九十八年澄清高字第九八○二六四號函及乙○○特別
代理人高櫻芳所陳情節，顯係乙○○自行上廁所，而未由高櫻芳
從旁照顧所致，而非第一次摔傷遺留暈眩症狀之必然結果，自不
能令甲○○就此部分亦負責任。惟觀其於法院準備程序中到庭情
形，已無須全日照護，應只與半日工時相當。又高櫻芳不諱言其
於九十七年六月二十二日復健期間後；即由其同居照護，則高櫻
芳苟從事於勞工工作，依目前勞工法令，可得每月工資為一萬七
千二百八十元，半日之基本工資為二百八十八元。準此，乙○○
自九十七年六月二十三日至第一審言詞辯論終結日得請求之看護
費用為十一萬三千七百六十元。另乙○○為四十四年三月二十日
生，至同上時日為五十三歲，尚有平均餘命二六．五八年，依複
式霍夫曼計算法計算應給付看護費用為一百八十萬七千六百八十
元，合計為一百九十二萬一千四百四十元。是乙○○請求自九十
七年六月二十三日起至終生之看護費用，於此範圍內為有理由，
應予准許。超出部分請求，即屬無據。乙○○得請求全部看護費
用為三百五十二萬一千四百四十元，加計上開計程車費，共三百
五十三萬五千八百四十元。綜上，乙○○得請求賠償醫療費用二
十三萬一千五百九十九元、增加生活上需要為三百五十三萬五千
八百四十元、所得喪失及勞動能力減損之損害為一百六十三萬二
千四百三十九元、精神慰撫金一百萬元，合計為六百三十九萬九
千八百七十八元。甲○○本應注意要設置安全措施，以預防危險
發生，竟疏未注意在施作房屋修繕工程時設置含令勞工戴上工地
用之安全帽等安全措施，並確實督促乙○○戴好安全帽，致乙○
○自高處跌下傷及頭部成殘，自屬甲○○之過失所致，難認乙○
○與有過失。從而，乙○○依據侵權行為損害賠償之法律關係，
請求甲○○給付上開金額及自九十六年十二月三日起至清償日止
，按年息百分之五計算之利息，為有理由，應予准許。其逾此範
圍之請求，則屬無據，應予駁回等詞。爰廢棄第一審所為命甲○
○給付超過六百三十九萬九千八百七十八元本息部分，改判駁回
該部分乙○○之訴，並駁回甲○○其餘上訴。
廢棄發回部分（即原判決關於駁回乙○○請求甲○○給付自九十
七年六月二十三日以後看護費其中四百七十五萬零二百二十六元
本息之訴部分）：
按民事訴訟採不干涉主義，凡當事人所未聲明之利益，不得歸之
於當事人，所未提出之事實及證據，亦不得斟酌之。倘法院就當
事人所未提出之攻擊防禦方法，未曉諭當事人令其為事實上及法
律上陳述而為適當完全之辯論前，遽行作為判決之基礎，致生突
襲性裁判之結果，即與民事訴訟法第二百九十六條之一第一項、
第二百九十七條第一項及第一百九十九條第一項、第二項規定有
違。本件甲○○在事實審，已自承其就乙○○主張每日二千元計
算看護費用不爭執（見一審卷六十六頁），且並未主張看護費用
須依勞工最低基本工資計算，原審未遑詳為審認，曉諭當事人令
其為事實上及法律上陳述，而為適當完全之辯論，徒以高櫻芳於
上開期間後，即為同居照護等情，遽引勞工每月最低基本工資一
萬七千二百八十元，核算半日二百八十八元計算上開期間之看護
費用，而為不利乙○○之判斷，顯係就當事人所未聲明之利益，
歸之於當事人，殊難認為適法。乙○○上訴論旨，指摘原判決此
部分為不當，求予廢棄，非無理由。
駁回上訴部分（即原判決駁回甲○○就第一審命其給付六百三十
九萬九千八百七十八元本息其中一百七十萬元本息之上訴）：原
審依調查證據為辯論之結果，以上開理由維持第一審所為甲○○
該部分敗訴之判決，經核於法洵無違誤。上訴論旨，徒就原審取
捨證據、認定事實之職權行使，指摘原判決關此部分為不當，求
予廢棄，非有理由。
據上論結，本件上訴人乙○○之上訴為有理由，上訴人甲○○之
上訴為無理由。依民事訴訟法第四百七十七條第一項、第四百七
十八條第二項、第四百八十一條、第四百四十九條第一項、第七
十八條，判決如主文。
中    華    民    國  九十九  年    五    月    六    日
                      最高法院民事第四庭
                          審判長法官  劉  延  村
                                法官  許  澍  林
                                法官  黃  秀  得
                                法官  許  正  順
                                法官  魏  大  喨
本件正本證明與原本無異
                                      書  記  官
中    華    民    國  九十九  年    五    月   十八   日
                                                      K

司法院資訊處製作；財團法人民間司法改革基金會備份。
